【裁判字號】    95,訴,298
【裁判日期】    951031
【裁判案由】    確認買賣關係不存在
【裁判全文】
臺灣嘉義地方法院民事判決               95年度訴字第298號
原      告  台新國際商業銀行股份有限公司
法定代理人  丁○○
訴訟代理人  甲○○
被      告  乙○○
            丙○○
上列當事人間請求確認買賣關係不存在事件，經本院於民國九十
五年十月十九日言詞辯論終結，判決如下：
    主  文
確認被告乙○○與丙○○間就坐落如附表所示土地於民國九十年
二月二十日所為之買賣關係不存在。
被告丙○○應將如附表所示土地經嘉義縣朴子地政事務所以九十
年朴登普字第０一九五三０號收件，於民國九十年三月五日以買
賣為原因所為之所有權移轉登記予以塗銷。
訴訟費用由被告負擔。
    事實及理由
一、被告丙○○經合法通知，未於言詞辯論期日到場，核無民事
    訴訟法第三百八十六條所列各款情形，爰依原告之聲請，由
    其一造辯論而為判決。
二、按確認法律關係之訴，非原告有即受確認判決之法律上利益
    者，不得提起之，民事訴訟法第二百四十七條第一項前段定
    有明文。又所謂即受確認判決之法律上利益，係指因法律關
    係之存否不明確，致原告在私法上之地位有受侵害之危險，
    而此項危險得以對於被告之確認判決除去之者而言，故確認
    法律關係成立或不成立之訴，苟具備上開要件，即得謂有即
    受確認判決之法律上利益，縱其所求確認者為他人間之法律
    關係，亦非不得提起，最高法院四十二年臺上字第一○三一
    號判例意旨可資參照。本件原告主張對被告乙○○有本票債
    權，因被告間就系爭土地之買賣關係存否不明確，且已為所
    有權移轉登記，致原告對被告乙○○之債權有不能受償之危
    險，因認該危險得以對於被告之確認判決除去，核與上開規
    定相符，應准許之，先予敘明。
三、原告起訴主張：訴外人郭靖微於民國八十四年十一月二十四
    日偕同被告乙○○向原告（大安商業銀行經合併後為消滅公
    司，台新國際商業銀行股份有限公司為存續公司）辦理第一
    順位房屋貸款並共同簽發面額新臺幣（下同）二百零五萬元
    免除作成拒絕證書之本票一張，惟屆期提示未獲全數兌現，
    迭經催索均未完全清償，原告聲請本票准許強制執行，經臺
    灣臺南地方法院以八十九年票字第八０八二號裁定准許後，
    被告乙○○為逃避債權追償，與被告丙○○通謀於九十年二
    月二十日將其所有坐落嘉義縣義竹鄉○○○段新富小段四四
    五地號面積五三一平方公尺土地（下稱系爭土地）為買賣行
    為，並於同年三月五日以買賣為原因，移轉登記予被告丙○
    ○，以逃避原告追償。被告乙○○係於訴外人郭靖微未正常
    繳付本息後即移轉系爭土地予被告丙○○，顯見被告二人係
    為逃避原告催索而為通謀虛偽意思表示，依民法第八十七條
    第一項前段規定，買賣契約無效，買賣關係自始不存在。又
    上開不動產係被告乙○○僅有之財產，移轉予被告丙○○後
    使被告乙○○陷於無資力，原告為向被告乙○○求償，有確
    認該買賣關係不存在之法律上利益，原告爰依民法第二百四
    十二條規定代位被告乙○○，向被告丙○○請求塗銷上開所
    有權移轉登記。並聲明如主文第一、二項所示。
四、被告乙○○則以：伊於八十九年至九十年間，因財務危機連
    續向被告丙○○借錢，金額約二十五萬元，又適逢八十九年
    和訴外人即前妻郭靜微離婚，有三名子女待養，經濟陷入困
    境，又因毒品案件入監戒治，以致無法償還，出獄後只好以
    系爭土地過戶予被告丙○○償還欠款。並答辯聲明：原告之
    訴駁回。
五、被告丙○○未於言詞辯論期日到場，亦未提出書狀作何聲明
    或陳述。
六、原告主張訴外人郭靖微於上揭時間與被告乙○○向原告辦理
    第一順位房屋貸款並共同簽發面額二百零五萬元免除作成拒
    絕證書之本票一張，惟屆期提示未獲全數兌現，並經臺灣臺
    南地方法院以八十九年度票字第八０八二號裁定准許強制執
    行後，被告乙○○於上揭時間將系爭土地以買賣為原因，移
    轉登記予被告丙○○等情，被告乙○○不爭執，並經原告提
    出財政部臺財融（二）字第０九０００一五一三五號函文、
    本票、臺灣臺南地方法院八十九年度票字第八０八二號裁定
    及確定證明書、土地登記謄本及異動索引、地籍圖謄本等均
    為影本各一份為證，堪信為真。
七、原告主張被告乙○○與丙○○就系爭土地通謀虛偽意思表示
    而為買賣，應屬無效，依民法第二百四十二條規定代位訴請
    塗銷系爭土地所有權移轉登記等情，為被告乙○○否認並辯
    稱：於八十九年至九十年間積欠被告丙○○約二十五萬元，
    經濟困難無力償還，始以系爭土地賣予被告丙○○償債等語
    。則本件爭點在於被告間就系爭土地之買賣是否為通謀虛偽
    意思表示而為無效，原告得否代位訴請塗銷系爭土地以買賣
    原因所為之所有權移轉登記。經查：
  (一)按表意人與相對人通謀而為虛偽意思表示者，其意思表示無
    效。民法第八十七條第一項前段定有明文。又確認法律關係
    不成立之訴，原告如僅否認被告於訴訟前所主張法律關係成
    立原因之事實，以求法律關係不成立之確認，應由被告就法
    律關係成立原因之事實，負舉證之責。最高法院二十年上字
    第七０九號判例意旨可資參照。本件原告主張被告乙○○於
    上揭本票准予強制執行裁定後，始將系爭土地以買賣原因移
    轉登記予被告丙○○，有上揭裁定及土地登記謄本為證，被
    告乙○○於本院審理時，亦坦承系爭土地移轉登記前知悉系
    爭債務未償還等語，而被告乙○○將系爭土地買賣移轉後已
    無資力之事實，經被告乙○○於本院審理時坦認，並有被告
    乙○○稅務電子閘門財產所得調件明細表一份在卷可參。再
    經本院向嘉義縣朴子地政事務所調取系爭土地買賣資料，系
    爭土地買賣價金為六十三萬七千二百元，此有該地政事務所
    九十五年八月二十五日以朴地一字第０九五０００五三六二
    號函附土地買賣所有權移轉契約書在卷可稽，參以土地登記
    謄本所示系爭土地公告現值亦為六十三萬七千二百元（531
    ×1,200），與被告乙○○所為抵償約二十五萬元借款之抗
    辯顯然不符，則以被告乙○○明知積欠原告上開債務，移轉
    系爭土地後已無償債資力，且以被告乙○○自承經濟困難之
    情況下，仍將系爭土地以低於土地公告現值約二成五左右之
    價格，出賣予被告丙○○，參以被告乙○○就原告否認之有
    關積欠被告丙○○借款之事實及上開系爭土地買賣價金不符
    等情，均未提出任何舉證以實其說，被告乙○○抗辯積欠被
    告丙○○約二十五萬元，故將系爭土地賣予被告丙○○云云
    ，與買賣常情相違，且與上開地政事務所登記之買賣價金不
    符，不足採信。而被告丙○○經合法通知，未於言詞辯論期
    日到場，亦未提出書狀爭執，依民事訴訟法第二百八十條第
    三項準用同條第一項規定，應視同自認原告所主張事實。原
    告主張被告乙○○為逃避債追償，與被告丙○○間就系爭土
    地買賣係通謀虛偽意思表示，無買賣關係存在等情，應堪採
    信，則依上揭規定，被告二人間既無移轉系爭土地所有權之
    意思，其意思表示應為無效，則其上開所為之物權行為亦屬
    無效，被告丙○○雖登記為系爭土地之所有權人，惟因物權
    行為無效，而無法取得系爭不動產之所有權，原告請求確認
    兩造買賣關係不存在，為有理由。
  (二)按債務人怠於行使其權利時，債權人因保全債權，得以自己
    名義，行使其權利，民法第二百四十二條前段定有明文。本
    件被告乙○○尚積欠原告債務未還，而被告間就系爭土地買
    賣之債權行為及移轉所有權之物權行為因通謀虛偽意思表示
    而自始當然無效，被告乙○○本得訴請被告丙○○塗銷系爭
    土地之所有權移轉登記而回復至被告乙○○名下，惟被告乙
    ○○並未行使，顯有怠於行使權利之情事，則原告為保全債
    權，主張代位被告乙○○訴請被告丙○○塗銷如附表所示之
    所有權移轉登記，回復至被告乙○○名下，即屬有據。
八、綜上所述，本件原告主張被告二人買賣系爭土地為通謀虛偽
    意思表示而無效，並據以請求確認被告二人就系爭土地之買
    賣關係不存在，且代位而訴請被告丙○○應將被告二人間於
    九十年三月五日就系爭土地以買賣為原因之所有權移轉登記
    予以塗銷，而回復為被告乙○○所有等情，為有理由，應予
    准許。
九、本件事證已甚明確，兩造其餘攻擊防禦方法，經審酌結果，
    核與本判決之結論均無影響，爰不以一一論述，併予敘明。
十、據上論結，本件原告之訴為有理由，依民事訴訟法第三百八
    十五條第一項前段、第七十八條、第八十五條第一項前段，
    判決如主文。
中    華    民    國    95    年    10    月    31    日
                  民事第一庭  法  官  陳端宜
以上正本係照原本作成。
如對本判決上訴須於判決送達後20日內向本院提出上訴狀。
中    華    民    國    95    年    10    月    31    日
                              書記官  洪麗惠
附表：
┌─┬─────────────────────┬──┬────┬────┐
│編│      土      地      坐      落          │    │ 面積   │權利範圍│
│  ├───┬────┬────┬───┬───┤地目├────┤        │
│號│縣  市│鄉鎮市區○   段   ○○  段│地  號│    │平方公尺│        │
├─┼───┼────┼────┼───┼───┼──┼────┼────┤
│一│嘉義縣│義竹鄉  ○○○○段│新富  │445   │田  │531     │全  部  │
└─┴───┴────┴────┴───┴───┴──┴────┴────┘


司法院資訊處製作；財團法人民間司法改革基金會備份。
